臺灣高等法院臺中分院民事判決
                                      110年度上字第287號
上  訴  人  林芳煒
訴訟代理人  林亮宇律師
            李秉謙律師
被上訴  人  黃欽來
訴訟代理人  劉順寬律師
上列當事人間請求損害賠償等事件，上訴人對於民國110年4月12
日臺灣苗栗地方法院109年度訴字第294號第一審判決提起上訴，
本院於111年2月8日言詞辯論終結，判決如下：
    主      文
上訴駁回。
第二審訴訟費用由上訴人負擔。
    事實及理由
壹、程序部分：
    上訴人於原審主張依兩造買賣契約第7條第5項約定及民法第
    786條第1項、第789條第1項、第3項規定，請求判決「被上
    訴人應恢復設置並維持坐落苗栗縣○○鎮○○○段000000○000000
    ○000000地號土地（下合稱系爭土地，分稱同段00-000、00-
    000、00-000地號土地）之灌溉水管系統（含飲用水系統）
    及電力系統，並容忍該系統通過坐落苗栗縣○○鎮○○○段00000
    00地號土地」（見原審卷21至22頁、136至137頁、549頁、5
    71頁），嗣於本院審理時陳述民法第789條第1項、第3項規
    定係誤引，及聲明「被上訴人應恢復設置並維持系爭土地之
    灌溉水管系統（含飲用水系統）及電力系統」部分係依系爭
    契約第7條第5項約定爲請求；就聲明「容忍該系統通過坐落
    苗栗縣○○鎮○○○段0000000地號土地」部分係依民法第786條
    第1項規定爲請求（見本院卷176頁），核係不變更訴訟標的
    而補充、更正法律上陳述，依民事訴訟法第463條準用第256
    條規定，應予准許。
貳、實體部分：
一、上訴人主張：
    兩造於民國104年7月2日簽訂不動產買賣契約書（下稱系爭
    契約書），上訴人以新臺幣（下同）550萬元向被上訴人購
    買系爭土地及同段00-717地號土地（重測後爲○○段000、000
    、000、000地號），欲種植高接梨之經濟作物。兩造簽約時
    ，被上訴人向上訴人表明系爭土地有附屬灌溉水管、飲用水
    源、抽水馬達及驅動抽水馬達之獨立電錶（電號00-00-0000
    -00，下稱系爭電錶），可供上訴人種植作物使用，依系爭
    契約第7條第5項約定，上開灌溉水管、飲用水源、抽水馬達
    及系爭電錶（下合稱系爭水電系統），於點交時應恢復或保
    持正常使用，若有毀壞、被人侵占等情事，被上訴人應負責
    排除或修復之義務。詎於104年9月22日點交系爭土地時，被
    上訴人告知系爭水電系統已遭人破壞無法使用，欲修繕系爭
    水電系統須通過鄰地，被上訴人承諾會找鄰地所有人商議修
    繕，被上訴人迄今未修繕系爭水電系統。且上訴人於107年1
    0月2日向台灣電力股份有限公司卓蘭服務所（下稱台電公司
    ）聲請，將系爭電錶之用戶名義由被上訴人變更爲上訴人，
    經被上訴人提出異議並更改用電地址而無法辦理過戶。被上
    訴人應負民法第354條、第360條規定之瑕疵擔保責任，及依
    民法第227條第1項準用第226條第1項規定負不完全給付之損
    害賠償責任，及依系爭契約第8條第1項約定，被上訴人違反
    系爭契約約定之義務時，每逾一日應按價款萬分之二計算違
    約金即170萬1,700元【計算式：5,500,000元×2/10000×1,54
    7日(自104年9月11日點交日至108年12月27日聲請調解日）＝
    1,701,700元】，擇一求為命被上訴人如數給付；又依系爭
    契約第7條第5項約定及民法第786條第1項規定，被上訴人應
    恢復設置灌溉水管系統（含飲用水系統）及提供系爭電錶供
    上訴人使用，並容忍該系統通過被上訴人所有坐落苗栗縣○○
    鎮○○○段0000000地號（重測後爲○○段0000地號，下稱大坪林
    段00-0000地號）土地，另上訴人得依民法第767條第1項規
    定請求被上訴人更正系爭電錶之用電地址及用電戶名等情。
    原審就上開部分為上訴人敗訴之判決，上訴人不服，提起上
    訴。上訴聲明：㈠原判決不利於上訴人部分廢棄。㈡被上訴人
    應給付上訴人170萬1,700元，及民事調解聲請狀繕本送達翌
    日起至清償日止按年息5%計算之利息。㈢被上訴人應恢復設
    置並維持系爭土地之灌溉水管系統（含飲用水系統）及電力
    系統，並容忍該系統通過○○○段00-0000地號土地。㈣被上訴
    人應容忍並配合將系爭電錶用電地址更正爲同段00-000地號
    土地，並將用電戶名更正爲上訴人。㈤第㈡、㈢項部分，願供
    擔保請准宣告假執行（上訴人於原審之聲明逾上開範圍部分
    ，經原審准許其請求，未據被上訴人上訴，未繫屬於本院，
    不予贅述）。
二、被上訴人答辯：　　
  ㈠兩造並非法律專業人士，系爭契約書並未就上訴人所主張系
    爭水電系統爲約定，系爭契約第7條第5項之「附屬水電」是
    定型化契約之例稿文字，無法解釋爲「灌溉水管、飲用水源
    、抽水馬達及系爭電錶」。被上訴人於簽約時向上訴人口頭
    表明，會提供抽水馬達、系爭電錶及現有的管線抽取溪水供
    上訴人灌溉使用，不包括飲用水，也未將系爭電錶賣給上訴
    人，山區的水電都是當地農民共用，被上訴人不可能將灌溉
    水管系統及系爭電錶單獨賣給上訴人。    
  ㈡被上訴人於104年9月11日點交時，依約提供抽水馬達及現有
    的管線供上訴人灌溉使用，上訴人亦在系爭土地上耕作一年
    始自行休耕。本件紛爭起源係因兩造與訴外人黃○○三人共用
    灌溉管線、抽水馬達及系爭電錶，然上訴人自始至終不願意
    分擔相關維護費用及電費，上訴人違反使用者付費原則在先
    ，之後未經被上訴人同意，擅自向台電公司申請將系爭電錶
    過戶爲其名義，被上訴人依法提出異議，係被上訴人之合法
    權利。系爭土地上之抽水馬達目前仍供當地農民正常使用，
    上訴人亦自行就系爭土地向台電公司聲請電錶使用，被上訴
    人並無破壞現有灌溉水管不讓上訴人使用，若灌溉水管有毀
    損情形，非可歸責於被上訴人，被上訴人就系爭契約並無違
    約之事實，上訴人之請求自無理由等語，資為抗辯。答辯聲
    明：㈠上訴駁回。㈡如受不利判決，願供擔保請准宣告免為假
    執行。
三、兩造不爭執事項（見本院卷107至108頁，本院並依判決格式
    修正或增刪文句，或依爭點論述順序整理內容）：
  ㈠上訴人於104年7月2日與被上訴人簽訂系爭契約書，購買系爭
    土地及同段00-717地號土地，價金550萬元。
  ㈡系爭契約書第7條第4項約定：「點交之本買賣標的應以簽約
    時之現狀或本契約之約定爲準。」、第5項約定：「除另有
    特別約定外，本買賣標的未點交前，其室內外門窗廚廁（含
    鐵窗、鐵門）、共同使用之定著物及點交前已增建部分，賣
    方自本契約簽訂日起不得任意取卸破壞，應依原狀點交予買
    方，現有附屬水電、瓦斯、衛生設備亦應恢復或保持正常使
    用，如有毀壞、被人侵占等情事，賣方應負責排除或修復，
    俾使買方完整取得。」（見原審卷34頁）。
  ㈢系爭契約書特約事項約定：「依現況說明書點交，固定農作
    物依現況點交，賣方負責申請農業機具機材室，並須鑑界予
    買方，代書負責申請農用證明不課土增稅，日後若未做農用
    證明（使用）所衍生之罰鍰，由買方自理。」（見原審卷35
    頁）。
  ㈣系爭土地於104年9月11日完成所有權移轉登記，104年9月22
    日完成點交。
  ㈤上訴人取得系爭土地後曾經耕作一段時間，之後休耕迄今。
  ㈥原審勘驗筆錄之記載（見原審卷381至382頁）。
  ㈦台灣電力公司苗栗營業處函文記載：「經查旨述完整電號為0
    0-00-0000-00-0，92年11月裝表供電，原始申請用電資料已
    逾本公司保存年限，業經銷毀，恕無法提供，惟107年7月林
    芳煒提出單獨過戶申請，原用戶（黃欽來）於同年10月提出
    異議經本處取消過戶申請表在案，另108年5月用戶提供文件
    申請用電地址變更，由苗栗縣○○鎮○○○段000000地號改為苗
    栗縣○○鎮○○○段0000000地號。」（見原審卷413至421頁）。
四、本院判斷：
  ㈠兩造關於系爭水電系統之約定內容：
　⑴本件上訴人主張依系爭契約書第7條第5項約定，被上訴人負
    有提供系爭水電系統之義務，且於系爭水電系統有毀壞、被
    人侵占情事時，負排除或修復之責任云云，爲被上訴人所否
    認。觀看系爭契約書第7條第5項約定：「除另有特別約定外
    ，本買賣標的未點交前，其室內外門窗廚廁（含鐵窗、鐵門
    ）、共同使用之定著物及點交前已增建部分，賣方自本契約
    簽訂日起不得任意取卸破壞，應依原狀點交予買方，現有附
    屬水電、瓦斯、衛生設備亦應恢復或保持正常使用，如有毀
    壞、被人侵占等情事，賣方應負責排除或修復，俾使買方完
    整取得。」（見原審卷34頁）。該條項之文字中除了「附屬
    水電」以外，尚提及門窗、廚厠、瓦斯、衛生設備等，顯與
    土地之買賣情節無關，兩造對此並不爭執（見本院卷177至1
    78頁），且被上訴人否認於系爭契約書第7條第5項有就系爭
    水電系統爲約定，即難以第7條第5項約定之「附屬水電」一
    詞即指爲「系爭水電系統」。
　⑵再依系爭契約書第12條特約事項約定：「依現況說明書點交
    ，固定農作物依現況點交，賣方負責申請農業機具機材室，
    並須鑑界予買方，代書負責申請農用證明不課土增稅，日後
    若未做農用證明（使用）所衍生之罰鍰，由買方自理。」（
    見原審卷35頁）。該條項之內容僅就固定農作物之點交，及
    被上訴人申請農業機具機材室爲約定，亦未就系爭 水電系
    統爲約定，上訴人亦無法執此作爲系爭水電系統之約定內容
    。
　⑶惟被上訴人自認簽約時向上訴人口頭表明，會提供抽水馬達
    、系爭電錶及現有的管線抽取溪水供上訴人灌溉使用，但未
    將系爭電錶單獨賣給上訴人等情，依上訴人自承系爭土地上
    馬達抽水之灌溉水源由當地農民五、六戶共同使用（見本院
    卷134頁），證人黃○○亦證述抽水馬達爲兩造與其共同使用
    （見原審卷481至482頁），則抽水馬達及灌溉水管於簽約前
    即供作當地農民共同使用，足推被上訴人辯稱未將系爭水電
    系統一併出賣予上訴人，僅允諾提供抽水馬達、系爭電錶及
    現有的管線抽取溪水供上訴人灌溉使用之附隨義務，堪可採
    信。
  ㈡上訴人無法證明被上訴人違反附隨義務：　　
　⑴按當事人間債之關係，建立在給付義務，除前述之主給付義
    務外，有從給付義務及附隨義務，均有促使債權人之主給付
    利益獲得最大可能滿足之功能。惟從給付義務在為了準備、
    確定、支持及完全履行主給付義務，基於法律明文或當事人
    約定，或基於誠信原則及補充契約解釋，而補充主給付義務
    。債務人違反從給付義務，債權人受有履行利益之損害。附
    隨義務，則係隨債之關係發展過程，基於期待可能性，以誠
    信原則為發展依據，依個別情況促使債權人之給付利益獲得
    最大可能滿足（輔助功能），或為維護他方當事人生命或財
    產上利益（保護功能）之義務。債務人違反附隨義務，債權
    人受有固有利益之損害。又債務人違反從給付義務或附隨義
    務，債權人因而受有損害者，必債權人所受損害與債務人違
    反該義務間有因果關係，始足成立（最高法院109年度台上
    字第3148號民事判決意旨參照）。
　⑵被上訴人點交系爭土地時已提供系爭水電系統：
　⒈依證人彭○○於原審之證述：原本謝○○想買系爭土地，但因爲
    資金不足，謝○○就介紹上訴人購買，他帶上訴人去看地二次
    ，第三次即簽約，磋商過程中有提到系爭土地有二個水源，
    一個是飲用水、一個是灌溉水，飲用水是農戶飲用水，農戶
    均有水權，但上訴人是外地人，沒有水權，要使用被上訴人
    用剩下的水；灌溉水是從鯉魚潭水庫抽上來給大梨園使用，
    電力是以地號申請之農業用電，用來抽鯉魚潭水庫的水，梨
    園上有水塔及水管等語（見原審卷437至438頁）。   
  ⒉依證人謝○○於原審之證述：他有介紹上訴人購買系爭土地，
    在簽約時系爭土地有二種水源，一個是飲用水、一個是灌溉
    水，也有電，交易完成後一陣子，上訴人向他說沒有灌溉水
    可用，因爲水管要經過林錦禎的土地，林錦禎很難溝通，他
    向林錦禎溝通後，林錦禎就答應讓上訴人使用等語（見原審
    卷440頁）。
　⒊依證人黃○○於原審之證述：關於灌溉用之抽水馬達是他和被
    上訴人共同維護分擔費用，上訴人沒有分擔相關費用，上訴
    人只要要用水，水塔的水沒水時，就會叫他去開抽水馬達，
    馬達抽的水所滙集的水池在系爭土地上，上訴人有用該水池
    的水耕作土地，後來因爲上訴人沒有負擔共同維護費用，上
    訴人就沒有再叫他抽水等語（見原審卷481至482頁）。
　⒋依證人黃○○於本院之證述：他自己的梨園也在系爭土地附近
    ，系爭土地賣給上訴人後，上訴人請他幫忙耕作，他幫上訴
    人噴藥、施肥，噴藥也是抽河裡的水來用，他會去開抽水馬
    達抽水，上訴人不太會操作抽水馬達，都要找他幫忙開抽水
    馬達，他幫上訴人工作至少半年以上，工作期間灌溉水電系
    統可以正常使用，到現在抽水馬達也可正常使用等語（見本
    院卷101至106頁）。
　⒌依上訴人於本院之陳述：他向被上訴人購買系爭土地後，實
    際耕作大約一年，他自己耕作的部分是嫁接果樹、除草、施
    肥、收成，黃○○幫忙的部分是嫁接、套袋、噴藥、施肥、除
    草、收成，梨子一年收成一次，賣了50幾萬元，跟他預期不
    一樣；抽水馬達所提供之灌溉水源，至少有5、6戶共同使用
    （見本院卷132至133頁)。
　⒍綜上，可知系爭土地簽約時之現狀存在系爭水電系統，被上
    訴人點交系爭土地予上訴人時，除了初期有林錦禎反對上訴
    人共同使用灌溉水管，但經由謝○○之溝通後，林錦禎亦同意
    上訴人共同使用；上訴人欲使用抽水馬達時會叫黃○○幫忙開
    啟馬達，曾利用抽水馬達抽得的水耕作土地；黃○○爲上訴人
    耕作半年期間，灌溉水電系統正常運作，上訴人在系爭土地
    上耕作一年，收成一次，營收50幾萬元，足以認定被上訴人
    點交系爭土地時，有將系爭水電系統提供予上訴人使用。
　⒎上訴人雖以109年10月21日與被上訴人之對話內容（見本院卷
    149至160頁錄音光碟及錄音譯文），主張被上訴人於對話中
    自承點交時並未提供系爭水電系統云云，惟觀看上訴人就該
    譯文中所標示之重點文字，尚難證明上訴人之主張。且被上
    訴人於對話內容中稱：「沒水嗎？第一年如果沒水…，你有
    叫黃○○抽嗎？」、「你有叫黃○○抽水嗎？這個證人都有。」
    、「你說你沒有用水，你來發誓，可以嗎？」、「水有借他
    用，我說一年，我也跟他說，我借你一年用，…你那個錶申
    請下去，你要自己抽，他都說好，他現在這樣反來咬我。」
    、「他自己有電他不要抽，他自己不要抽水，不是人家不給
    他抽水，這個水庫的水，誰說不給你抽啊。」、「（重點是
    當初簽約，有沒有講？）根本不可能講這個事情嘛，你要用
    我這邊可以，馬達給你抽，噴藥，我都沒有推掉給你過去，
    他有做一年，我們整班都知道，不是不知道，在隔壁鄰舍都
    有跟他做工的啊，都知道啊，他有做一年啊，做了虧本啊…
    」等語（見本院卷155、156、160頁之譯文），由上開對話
    可知，被上訴人並未承認點交系爭土地時未提供系爭水電系
    統予上訴人使用，上訴人所提之錄音光碟及譯文即無法爲上
    訴人有利之認定。
　⑶灌溉水管無水流出及飲用水管毀損與被上訴人無關：
  ⒈依原審勘驗筆錄記載：「一、抽水馬達及電號00-0000-00號
    電錶位於卓蘭鎮哆囉固溪附近，抽水馬達旁有上開電錶設置
    ，抽水馬達經被告當場操作啟動開關，抽水馬達可運作，並
    有水流入水箱之聲音。……。三、原告所有重測後000、000、
    000地號土地上有灌溉管線，管線末端無水流出。四、供應
    至原告所有上開土地之飲用水(非灌溉用水)水管頂端源頭未
    接上正常運作之他人所有飲用水管線，上開飲用水管線頂端
    即原告所主張之遭毀損之管線位置。」等語（見原審卷381
    至382頁），及上訴人所指飲用水管遭毀損之現場照片（見
    原審卷402至403頁），可知原審至系爭土地勘驗時，抽水馬
    達及系爭電錶皆可正常運作，僅上訴人之灌溉水管無水流出
    及飲用水管毀損。
  ⒉依上訴人於本院之陳述：起訴前他已經請工人將水管修好了
    ，原審法官去現場勘驗時，馬達可以運轉，但水管沒有水流
    出來；系爭土地的水管至鯉魚潭間要經過很多人的土地，他
    可以打開馬達的電錶，但是因爲水管會經過很多人的土地，
    他的水塔在最頂端，必須每一段的水管開關都要打開，最後
    才能流到他的水管；他打開馬達電錶時，只有跟黃○○說請其
    他人打開每一段水管開關，後來黃○○跟他說抽水馬達壞了，
    他也無法判斷抽水馬達是否真的壞掉等語（見本院卷133至1
    35頁），可知系爭土地之灌溉水管無水流出，亦有可能係因
    經過他人土地之水管開關未切換所造成，或他人土地所有人
    不願意配合打開開關，且上訴人未提出證據證明灌溉水管無
    水流出係被上訴人所造成，以及飲用水水管係遭被上訴人毀
    損，灌溉水管無水流出及飲用水管遭破壞即無法歸責於被上
    訴人。
　⑷基上，兩造之系爭契約書第7條第5項及第12條未就系爭水電
    系統做約定，被上訴人並未出賣系爭水電系統，上訴人主張
    被上訴人應依第354條、第360條規定負瑕疵擔保責任，即無
    理由。且被上訴人僅允諾提供抽水馬達、系爭電錶及現有管
    線供上訴人灌溉使用之附隨義務，並未承諾依系爭契約書第
    7條第5項約定負排除障礙及修復之責，被上訴人於104年9月
    22日點交系爭土地後，上訴人已可使用系爭水電系統耕作土
    地，被上訴人已盡附隨義務；又上訴人於點交土地5年後灌
    溉水管無水流出及飲用水水管遭毀損，無法認定與被上訴人
    有關，上訴人主張被上訴人應依民法第227條第1項準用第22
    6條第1項規定負不完全給付之損害賠償責任，亦無理由，上
    訴人亦不得主張被上訴人依系爭契約第8條第1項約定給付違
    約金170萬1,700元。
　㈢上訴人未證明被上訴人有修復管線義務及容忍管線安設必要
    ：
  ⑴依前論述，系爭土地上之抽水馬達及系爭電錶目前均可正常
    運作，僅系爭土地上灌溉水管無水流出及飲用水水管遭毀損
    ，且因系爭水電系統非屬系爭契約書第7條第5項約定之「附
    屬水電」，上訴人並未證明被上訴人有修復之義務，且無證
    據證明係被上訴人所毀損，上訴人主張依系爭契約書第7條
    第5項約定，被上訴人應恢復設置並維持灌溉水管系統（含
    飲用水系統）及電力系統，尚屬無據。
　⑵另系爭水電系統之管線所設位置，本即通過被上訴人所有之
    同段00-0000地號土地，爲兩造不爭執之事實，且上訴人並
    未主張被上訴人有何妨礙系爭水電系統通過上開土地之事實
    ，被上訴人亦陳稱同意該管線通過上開土地等語（見原審卷
    545至546頁），則上訴人本於民法第786條第1項規定，請求
    被上訴人應容忍該系統通過同段00-0000地號土地，並無權
    利保護必要，而無理由。      　
　㈣上訴人並未取得系爭電錶之所有權：
　  上訴人主張系爭契約之買賣標的包含系爭電錶，惟被上訴人
    予以否認，依前揭論述系爭契約書並未約定由上訴人買受系
    爭電錶，且上訴人並未舉證證明兩造有約定買賣系爭電錶，
    則上訴人主張依系爭契約買受及取得系爭電錶所有權 ，並
    無依據。且依上訴人於本院之陳述：「（電錶的電費是由何
    人繳納？）馬達所提供灌溉水，至少有五、六戶在使用，應
    該由那五、六戶繳納電費。」等語（見本院卷134頁），可
    知系爭電錶係由當地農民共同使用，被上訴人即無可能將系
    爭電錶單獨出賣予上訴人。又上訴人自承於107年10月始向
    台電公司聲請就系爭電錶辦理過戶（見不爭執事項㈦），若
    上訴人確有買受取得系爭電錶，爲何於點交土地後3年始向
    台電公司辦理過戶。況被上訴人得知後立即向台電公司表示
    異議，台電公司即取消上訴人之申請，並同意用電地址變更
    爲同段00-0000地號土地（見不爭執事項㈦），可知兩造並未
    約定買賣系爭電錶，且上訴人並未取得系爭電錶之所有權，
    上訴人依民法第767條第1項規定主張被上訴人應容忍並配合
    將系爭電錶用電地址更正爲同段00-000地號土地，並將用電
    戶名更正爲上訴人，即無理由。
五、綜上所述，上訴人依民法第354條、第360條、第227條第1項
    準用第226條第1項，並依第767條第1項、第786條第1項規定
    及依系爭契約第7條第5項、第8條第1項約定，請求上訴人給
    付170萬1,700元本息，應恢復設置並維持系爭土地之灌溉水
    管系統（含飲用水系統）及電力系統，及更正系爭電錶用電
    地址及戶名等情求，為無理由，不應准許。從而，原審就上
    開部分為上訴人敗訴之判決，並駁回其假執行之聲請，並無
    不合。上訴論旨指摘原判決此部分為不當，求予廢棄改判，
    為無理由，應駁回上訴。
六、本件事證已臻明確，兩造其餘攻擊、防禦方法及舉證，經  
    本院審酌後，與判決結果無影響，爰不逐一論列，附此敘  
    明。
七、據上論結，本件上訴為無理由，爰判決如主文。
中　　華　　民　　國　　111 　年　　2 　　月　　25　　日
            民事第一庭    審判長法  官  張瑞蘭
                                法  官  林孟和
                                法  官  廖穗蓁
正本係照原本作成。          
如不服本判決，應於收受送達後20日內向本院提出上訴書狀，其
未表明上訴理由者，應於提出上訴後20日內向本院補提上訴理由
書（須按他造當事人之人數附繕本）。因疫情而遲誤不變期間，
得向法院聲請回復原狀。
上訴時應提出委任律師或具有律師資格之人之委任狀；委任有律
師資格者，另應附具律師資格證書及釋明委任人與受任人有民事
訴訟法第466條之1第1項但書或第2項所定關係之釋明文書影本。
如委任律師提起上訴者，應一併繳納上訴裁判費。
  　　　　　　　　　　　　　   書記官  賴玉芬
　　　　　　　　　　　　　   　　　　　　
中　　華　　民　　國　　111 　年　　2 　　月　　25　　日